臺灣高等法院民事判決
110年度重上字第382號
上  訴  人  何新發  
訴訟代理人  陳柏均律師
            張樹萱律師
            陳盈助  

被上訴人    陳金順(即陳兩全之承受訴訟人)

            陳金鎰(即陳兩全之承受訴訟人)

            陳金得(即陳兩全之承受訴訟人)

            陳金德(即陳兩全之承受訴訟人)

            陳建川(即陳兩全之承受訴訟人)

            陳玉英(即陳兩全之承受訴訟人)

            陳玉好(即陳兩全之承受訴訟人)

共      同
訴訟代理人  黃啟銘律師
            蕭盛文律師
複代理人    邱威喬律師
上列當事人間請求給付土地價款事件，上訴人對於中華民國110
年3月12日臺灣士林地方法院109年度重訴字第171號第一審判決
提起上訴，並為訴之追加，本院於111年8月16日言詞辯論終結，
判決如下：
    主      文
上訴及追加之訴均駁回。
第二審訴訟費用（含追加之訴部分）由上訴人負擔。
    事實及理由
壹、程序方面：
一、原審被告陳兩全於民國110年9月22日死亡，被上訴人為其繼
    承人，有陳兩全繼承系統表及戶籍謄本可參（見本院卷第16
    9頁至第183頁），被上訴人具狀聲明承受訴訟（見本院卷第
    165頁至第166頁），核無不合，應予准許。    
二、本件上訴人於原審請求被上訴人給付新臺幣（下同）1,705
    萬5,290元，及自93年8月1日起算之法定遲延利息（見原審
    卷第326頁），經原審判決駁回後，提起上訴，在本院追加
    請求被上訴人再給付46萬691元（合計1,751萬5,981元），
    另利息起算日則變更自97年4月3日起算（見本院卷第395頁
    ），核屬擴張、減縮應受判決事項之聲明，依民事訴訟法第
    446條第1項但書及第255條第1項第3款規定，應予准許。至
    上訴人於本院主張請求權基礎為類推適用民法第697條、第6
    99條及第680條準用第542條規定，核屬對合資財產結算分配
    利益所為法律上補充之陳述，依民事訴訟法第256條規定，
    非屬變更追加，併此敘明。
貳、實體方面：
一、本件上訴人主張：伊於75年間與陳兩全及訴外人楊陳金年、
    潘英穗、陳春淵、林文裕等人合資購買坐落臺北市新店地區
    土地進行之房屋興建事業（下稱新店土地開發案，其中林文
    裕之出資比例為10%），其中於76年至78年間購入如原審判
    決附表一（下稱附表一）所示之37筆土地（包含26筆住宅區
    土地、4筆道路土地、7筆保護區土地，下分稱系爭住宅地、
    系爭道路地、系爭保護地，合稱系爭土地），並約定除系爭
    保護地借用具有農民身分之訴外人葉廖阿玉名義登記，以及
    附表一編號4所示土地（下稱編號4土地）借用訴外人楊俊啟
    名義登記外，其餘土地則分別以陳兩全（或其子陳金鎰）、
    陳春淵、楊俊啟、潘英穗（或訴外人林秀芬、楊麗芬）之名
    義登記，應有部分登記比例依序為40%、30%、20%、10%，而
    如附表一登記名義人及應有部分欄所示（其中林文裕之出資
    10%，隱含在陳兩全之出資40%內），嗣因林文裕欲退出新店
    土地開發案，伊遂與陳兩全、陳春淵及訴外人蔡栢欽就林文
    裕讓售之權利達成共同出資之合意（下稱系爭合資關係），
    約定由陳兩全出資40%、陳春淵出資20%、伊出資20%、及蔡
    栢欽出資20%，其中蔡栢欽之出資20%為伊隱名投資，並由伊
    出面與林文裕於85年9月2日簽訂讓售同意書（下稱系爭讓售
    書），以1,850萬元承購林文裕之出資10%。嗣於87年間，伊
    與陳兩全、楊陳金年及潘英穗以兩全建設有限公司（下稱兩
    全公司）名義，就新店土地開發案申請取得87年店建字第28
    8、795、889號建照執照（下稱系爭建照）後，因楊陳金年
    與他人意見不合及山坡地開發疑慮而擱置，迄至93年間，因
    訴外人高銘桂欲購買系爭建造之所有土地，而於93年6月7月
    與伊、陳兩全及陳春淵簽訂不動產買賣契約（下稱系爭買賣
    契約），由高銘桂以住宅區每坪17萬2,500元、道路地以每
    坪10萬9,091元之價格購買系爭建照內登記在伊與陳兩全（
    或陳兩全之子陳金鎰、陳金得）、陳春淵名下之土地所有權
    應有部分。另因楊陳金年於93年7月7日將系爭建照內登記在
    其及楊俊啟、楊儀文名下之土地出售予高銘桂，然因未將所
    得價款交還新店土地開發案出資人，伊遂與陳兩全及陳春淵
    於94年間協議，先由陳兩全對楊俊啟及楊陳金年提出刑事告
    訴，待取回價款並扣除各項稅捐及費用後，再依系爭合資關
    係比例分配，然陳兩全向臺灣士林地方法院（下稱士林地院
    ）對楊俊啟及楊陳金年提起刑事侵占自訴後，於97年4月1日
    ，以住宅區每坪17萬2,500元、道路地每坪10萬9,091元之價
    格與楊俊啟及楊陳金年達成和解，並依陳兩全之出資比例40
    %計算應分配款，扣除應負擔之土地增值稅287萬1,349元及
    加計自93年8月1日起至簽立協議書之日止之利息後，共收取
    和解金1,951萬6,120元，惟陳兩全事後卻未與伊及陳春淵依
    比例分配之，且伊就系爭合資關係之出資20%加計隱名出資
    蔡栢欽之20%及自陳春淵處受讓之出資20%後，就原屬林文裕
    之出資10%已取得其中60%之權利，而系爭土地已出售部分依
    林文裕出資比例10%換算後，並扣除土地增值稅及地價稅後
    為2,919萬3,302元（計算式詳如本院卷第403頁至第409頁）
    ，伊自得請求陳兩全之繼承人即被上訴人按伊應受分配利益
    之比例60%給付1,751萬5,981元（元以下四捨五入）。為此
    ，爰類推適用民法第697條、第699條及第680條準用第542條
    規定，求為命被上訴人給付伊1,751萬5,981元，及自97年4
    月3日起算之法定遲延利息之判決，並陳明願供擔保請准宣
    告假執行。
二、被上訴人則以：蔡栢欽就系爭合資關係為實際共同出資人，
    出資比例為20%，而蔡栢欽已死亡，自應由蔡栢欽之繼承人
    繼承相關合資權利義務，上訴人主張系爭合資關係之合資人
    僅餘兩造，並據此請求法院裁判結算並依結算結果分配利益
    ，均無足採。再者，新店土地開發案係由各出資人依其出資
    比例就購得土地辦理所有權應有部分登記，實為分別共有關
    係，而非由全體出資公同共有之，尚與合夥財產性質迥異，
    自無類推適用合夥之相關規定之餘地。倘認得類推適用合夥
    規定，因新店土地開發案之合資關係尚未進行清算程序，合
    資人間之權利義務尚屬不明，上訴人亦無從請求分配利益或
    返還出資額，且縱如上訴人主張新店土地開發案之合資關係
    已於93年6、7月間經全體合資人同意而解散，則上訴人自斯
    時即得請求合資關係解散後之決算及分配利益，惟上訴人遲
    至109年間始提起本件訴訟，其分配利益請求權業已罹時效
    而消滅，伊自得為時效抗辯而拒絕給付等語，資為抗辯。
三、原審就上訴人之請求，為其敗訴之判決。上訴人不服提起上
    訴，並為訴之追加，聲明：㈠原判決廢棄；㈡被上訴人應給付
    上訴人1,705萬5,290元，及自97年4月3日起至清償日止，按
    週年利率5%計算之利息；㈢被上訴人應再給付上訴人46萬691
    元，及自97年4月3日起至清償日止，按週年利率5%計算之利
    息；㈣願供擔保請准宣告假執行。被上訴人則答辯聲明：㈠上
    訴及追加之訴均駁回；㈡如受不利之判決，願供擔保請准宣
    告免為假執行。
四、兩造不爭執事項（見本院卷第474頁至第476頁、第487頁至
    第490頁，並依判決格式修正或刪減文句，或依爭點論述順
    序整理內容）：
　㈠於76年至85年間，陳兩全、陳春淵、楊陳金年、潘英穗共同
    合資購買系爭土地，出資比例依序為40%、30%、20%、10%，
    因各筆土地之合資人及出資比例不盡相同，故買入土地之所
    有權原則上係按該筆土地之合資人之出資比例，分別登記予
    各該合資人或其所指定之人。
  ㈡陳兩全就系爭土地之出資40%包含林文裕之10%在內，而林文
    裕與上訴人於85年9月2日簽立系爭讓售書，約定將林文裕之
    出資權利以1,850萬元讓售，上訴人並交付林文裕如原審判
    決附表二所示3紙支票以支付買賣價金。
  ㈢於87年間，兩全公司以系爭土地為建築基地，申領系爭建照
    ，然因遲未能開工興建，上訴人、陳兩全、陳春淵、陳金得
    及陳金鎰乃將其等依出資比例登記取得之土地所有權應有部
    分出售予高銘桂，約定以住宅區每坪17萬2,500元、道路用
    地以公告現值即每坪10萬9,091元，並於93年6月7日簽訂系
    爭買賣契約。
  ㈣楊俊啟於76年間就編號4土地對王梨生提起訴訟，經臺灣臺北
    地方法院士林分院76年度訴字第7707號判決楊俊啟勝訴確定
    ，楊俊啟並持前揭確定判決，於77年8月16日辦畢所有權移
    轉登記，再於93年7月7日將編號4土地出售予高銘桂，並於9
    3年9月1日辦畢所有權移轉登記。楊陳金年亦於93年7月7日
    就其及楊儀文名下土地之所有權應有部分出售予高銘桂，並
    均收受全部買賣價金。嗣陳兩全就上開事實，於94年3月7日
    向士林地院自訴楊俊啟侵占等，該院於94年6月28日以94年
    度自字第8號刑事判決自訴不受理，陳兩全提起上訴，經本
    院於94年9月20日以94年度上易字第1516號刑事判決撤銷發
    回士林地院，士林地院再於96年5月18日以94年度自更㈠字第
    4號刑事裁定駁回自訴，陳兩全提起抗告，再經本院於96年8
    月31日以96年度抗字第835號刑事裁定撤銷原裁定發回士林
    地院，嗣士林地院於98年8月31日以96年度自更㈡字第2號刑
    事判決楊俊啟無罪，陳兩全提起上訴，經本院於99年6月3日
    以98年度上易字第2804號刑事判決駁回上訴而告確定。
  ㈤陳兩全於97年4月1日就編號4土地，以住宅區土地每坪17萬2,
    500元、道路地每坪10萬9,091元之價格，與楊陳金年、楊俊
    啟達成和解，扣除應負擔之增值稅287萬1,349元及加計自93
    年8月1日起至簽立協議書之日止之利息後，共給付陳兩全1,
    951萬6,120元。　　
五、本院之判斷：
  ㈠按合資契約係雙方共同出資完成一定目的之契約；而合夥乃
    二人以上互約出資以經營共同事業之契約，二者均係契約當
    事人共同出資，雙方就出資及獲利比例均按約定定之，差異
    僅在合夥以經營共同事業為特點，則就性質不相牴觸部分，
    非不得類推適用民法合夥之相關規定，以定合資人間之權義
    歸屬（最高法院110年度台上字第2624號判決意旨參照）。
    再按「合夥解散後，其清算由合夥人全體或由其所選任之清
    算人為之。前項清算人之選任，以合夥人全體之過半數決之
    」、「合夥財產，應先清償合夥之債務。其債務未至清償期
    ，或在訴訟中者，應將其清償所必需之數額，由合夥財產中
    劃出保留之。依前項清償債務，或劃出必需之數額後，其賸
    餘財產應返還各合夥人金錢或其他財產權之出資。為清償債
    務及返還合夥人之出資，應於必要限度內，將合夥財產變為
    金錢」、「合夥財產，於清償合夥債務及返還各合夥人出資
    後，尚有賸餘者，按各合夥人應受分配利益之成數分配之」
    。民法第694條、第697條第1、2、4項、第699條分別定有明
    文。準此，合夥解散後應行清算，以全體合夥人過半數決選
    任清算人，清算應依清償債務、返還出資及分配利益依序為
    之，有必要時，得將合夥財產變為金錢。是倘合夥人僅二人
    ，無法依法定程序選任清算人，對於各自提出之帳目或合夥
    財產處理方式（如是否出售合夥財產等）亦多有爭執，各執
    己見，無法進行清算；則部分合夥人為完成清算，分配合夥
    財產，提出清算相關帳目，請求法院裁判結算，並依結算結
    果請求給付，尚非法所不許，合資契約亦得類推適用（最高
    法院106年度台上字第88號、108年度台上字第1475號判決意
    旨參照）。
　㈡經查，兩造就其等與陳春淵、蔡栢欽約定共同出資購買林文
    裕就新店土地開發案之出資10%，而成立系爭合資契約關係
    ，並由上訴人與林文裕簽訂系爭讓售書及交付系爭支票予林
    文裕，再就新店土地開發案歸屬於林文裕之土地部分，於出
    售後按其等出資比例分配等情，已為兩造所不爭（見原審卷
    第455頁；本院卷第69頁，惟其中上訴人究否為蔡栢欽之隱
    名出資人，兩造間容有爭執，詳如後述），是揆諸前揭最高
    法院判決要旨，兩造與陳春淵、蔡栢欽間成立之合資契約關
    係，其性質與合夥類似，應可類推適用合夥有關規定，合先
    敘明。
  ㈢上訴人雖主張其為蔡栢欽之隱名出資人，其並已受讓陳春淵
    之權利，是系爭合資關係合資人僅為兩造，其自得類推適用
    第697條及第699條等規定，請求分配投資利益云云，則為被
    上訴人所否認，則依民事訴訟法第277條規定，自應由上訴
    人就此利己之事實負舉證責任。查，上訴人固提出經蔡栢欽
    簽名蓋印之授權書、系爭買賣契約、支票開立明細表、兩全
    公司執照、系爭建照、陽信商業銀行股份有限公司（下稱陽
    信銀行）變更連帶保證人申請書（兼證明書，下稱申請書）
    、高銘桂簽發之2紙支票及上訴人所有陽明山信用合作社及
    臺灣省合作金庫支票簿存根為證（見原審卷第176頁、第30
    頁至第33頁、第228頁至第262頁），然觀諸前揭授權書內容
    ：「本人蔡栢欽，因病，今特授權何新發先生全權處理處分
    本人所有參與投資土地買賣之會計結算、財產清理、法律訴
    訟等事宜，恐無憑，特立此書，相關案件如下：有關本人投
    資持分之㈠新店土地之訴訟：新店區青潭段園（應為「員」
    之誤繕）潭子小段140-6、177-10、178、141、142-1、179-
    5、178-1等地號。㈡新店土地出售後之分配款回收：新店區
    青潭段園（應為「員」之誤繕）潭子小段等所有參與投資之
    地號……。」依其文義，蔡栢欽僅係「授權」上訴人處理其參
    與投資土地買賣事宜，尚無從認定上訴人即為蔡栢欽之隱名
    出資人，且依被上訴人所提出之上訴人不爭執真正之林文裕
    讓售案手稿（見原審卷第150頁），其上就付款辦法之付款
    比例業已明確記載「陳兩全40%、陳春淵20%、蔡栢欽20%、
    何新發20%」等詞，更為上訴人於原審時所自陳：「就林文
    裕10%部分由原告（即上訴人，下同）出名購買，但出資係
    由四人共同合資，四人為原告20%、被告（即陳兩全）40%、
    陳春淵20%、蔡栢欽20%。」（見原審卷第184頁），此均在
    在顯見蔡栢欽就系爭合資關係應為實際共同出資人之一甚明
    。再者，倘上訴人確為蔡栢欽之隱名出資人，衡情，上訴人
    理應就蔡栢欽出資之金流、交付投資款之方式及時間等情知
    之甚明，惟卻未見上訴人具體說明及舉證證明，自難足採。
    上訴人另主張系爭建照、銀行貸款文件或系爭買賣契約上均
    未載有蔡栢欽，甚或上訴人曾簽發支票予蔡栢欽，堪認蔡栢
    欽僅為其就系爭合資關係之出名人等情，然系爭建照係以兩
    全公司名義申請，亦係由兩全公司向陽信銀行申辦貸款，與
    蔡栢欽就系爭合資關係有無實際交付投資款或僅為上訴人之
    出名投資人乙節並無必然關聯，此觀前揭申請書上所載連帶
    保證人尚有楊陳金年、陳金鎰、陳金得及高麗麗等非系爭合
    資關係之投資人即明，至蔡栢欽透過上訴人收受高銘桂之價
    金，或僅為上訴人與蔡栢欽間之約定，要難據為有利於上訴
    人之認定，此外，上訴人復未提出其他事證以實其說，其主
    張系爭合資關係之合資人現僅為兩造云云，自無足採。
  ㈣承上，本件系爭合資關係之合資人除兩造外，尚有陳春淵及
    蔡栢欽，縱上訴人已受讓陳春淵之權利（見原審卷第264頁
    ），合資人仍非僅兩造而已，是揆諸首開規定及說明，合資
    關係解散後，仍須經全體合資人合意選任之清算人進行清算
    程序，或由全體合資人進行清算程序，在未經清算完結前，
    各合資人（包含上訴人）均無從請求按其應受分配利益之成
    數分配賸餘財產。是以，上訴人主張類推適用民法第697條
    、第699條及第680條準用第542條規定，請求被上訴人分配
    利益，自無理由，不應准許。至關於結算結果為何及被上訴
    人所為時效抗辯有無理由等爭點，經核亦無再予論述之必要
    ，併此敘明。
六、綜上所述，上訴人類推適用民法第697條、第699條及第680
    條準用第542條規定，請求被上訴人給付1,751萬5,981元，
    及自97年4月3日起至清償日止，按週年利率5%計算之利息，
    核非有據，不應准許。從而，原審就其中1,705萬5,290元本
    息部分（利息減縮部分非本院審理範圍）為上訴人敗訴之判
    決，並無不合。上訴論旨指摘原判決此部分不當，求予廢棄
    改判，為無理由。又上訴人在本院追加（即擴張聲明）請求
    46萬691元本息部分，亦無理由，應併予駁回。
七、本件事證已臻明確，兩造其餘之攻擊或防禦方法及所用之證
    據，經本院斟酌後，認為均不足以影響本判決之結果，爰不
    逐一論列，附此敘明。
八、據上論結，本件上訴及追加之訴均為無理由，依民事訴訟法
    第449條第1項、第78條，判決如主文。
中　　華　　民　　國　　111 　年　　9 　　月　　13　　日
                  民事第二十庭  
                      審判長法　官  周祖民
　　　　　　　　　　　  　  法　官  鄭威莉
　　　　　　　　　　　  　  法　官  張永輝
正本係照原本作成。
如不服本判決，應於收受送達後20日內向本院提出上訴書狀，其
未表明上訴理由者，應於提出上訴後20日內向本院補提理由書狀
（均須按他造當事人之人數附繕本）上訴時應提出委任律師或具
有律師資格之人之委任狀；委任有律師資格者，另應附具律師資
格證書及釋明委任人與受任人有民事訴訟法第466 條之1第1項但
書或第2項所定關係之釋明文書影本。如委任律師提起上訴者，
應一併繳納上訴審裁判費。
中　　華　　民　　國　　111 　年　　9 　　月　　13　　日

                            書記官  鄭淑昀